【裁判字號】    92,交上訴,173
【裁判日期】    920912
【裁判案由】    過失致死
【裁判全文】
臺灣高等法院刑事判決                          九十二年度交上訴字第一七三號
    上  訴  人
    即  被  告  甲○○
右上訴人因過失致死案件，不服臺灣桃園地方法院九十一年度交訴字第一六一號，中
華民國九十二年五月二十八日第一審判決（起訴案號：臺灣桃園地方法院檢察署九十
一年度偵字第二０一八八號、第二０七三三號），提起上訴，本院判決如左：
    主  文
原判決撤銷。
甲○○從事業務之人，因業務上之過失致人於死，處有期徒刑壹年。
    事  實
一、甲○○平日駕駛車牌號碼三Ｐ—七八八號營業小客車載客營業，為從事駕駛業務
    之人，於民國九十一年十月十三日上午某時許，駕駛前開營業小客車，沿桃園縣
    桃園市○○路由南崁往鶯歌方向行駛，於同日上午八時三十分許，行經春日路與
    成功路交岔路口前尚未進入交岔路口處，本應注意行車速度，依標誌或標線之規
    定，又汽車駕駛人於汽車行駛時，應注意車前狀況，並隨時採取必要之安全措施
    ，而依當時天候晴、光線係日間自然光、路面乾燥、無缺陷、無障礙物、視距良
    好等一切情形，並無不能注意之情形，甲○○竟疏未注意，而在其已看見詹福順
    騎乘車牌號碼ＢＫＭ—一０九號重型機車暫停於春日路與成功路交岔路口前，由
    鶯歌往南崁方向之春日路車道分向限制線（以下稱「雙黃線」）頂端處旁，等待
    左轉成功路之際，適甲○○行駛之路口已顯示黃燈，即將顯示紅燈之際，甲○○
    竟僅以連續按鳴喇叭之方式示警，並同時以超過該路段速限四十公里之規定而以
    每小時七、八十公里之速度疾速行駛，欲加速通過前開交岔路口，而於詹福順亦
    未踐行應注意車前狀況及左轉車輛應行至交岔路口中心處左轉之注意義務，竟貿
    然驅車左轉之際，甲○○因避煞不及而迎面撞上詹福順所騎乘之機車右側車身，
    致詹福順遭強大之撞擊力量拋起，先碰撞到甲○○所駕駛之前開車輛擋風玻璃上
    ，復再彈起並摔落地面，詹福順所騎之機車則遭甲○○所駕駛之車輛往前推行約
    三十一點五公尺之距離後始停止，甲○○見狀雖立即打電話報警，並於警方到場
    處理時，自首前開肇事過程，且於事後接受裁判，惟詹福順仍因前開撞擊所生之
    頭、胸、腹部鈍挫傷致出血性及神經性休克，經送醫後不治死亡。
二、案經甲○○肇事後自首及桃園縣警察局桃園分局報請相驗後由臺灣桃園地方法院
    檢察署檢察官偵查起訴。
    理  由
一、訊據被告甲○○固不否認其有於右揭時地騎車與被害人詹福順所騎乘之機車發生
    碰撞之事實，惟矢口否認其有任何過失，辯稱：當時伊所行駛方向之燈號為綠燈
    ，其為直行車輛，雖有看到被害人之車停在對向車道雙黃線旁，伊有鳴喇叭示警
    ，且信賴被害人會停在該處，才會加速通過，伊承認當時有超速，但其是為了趕
    快過馬路，伊當時看到被害人的動作是要左轉，但還沒有左轉。伊車子到了交叉
    路口燈號才變黃燈，而且被害人他並沒有依照規定左轉云云。惟查：
（一）本件車禍撞擊地點，係騎乘機車在桃園市○○路（由南崁往鶯歌方向）車道上
      靠近桃園農工旁之斑馬線上，即如卷附警製道路交通事故調查報告表所繪現場
      圖標示之「刮地痕」處等情，業據證人即承辦警員蔡銘聰於原審調時中證述明
      確，經核與被告所供之相撞地點相符合，並有前揭現場圖及現場照片（九十年
      度相字第一五六四號卷第十一頁上方）附卷可稽，顯見被害人與被告雙方碰撞
      之地點係在桃園市○○路（由南崁往鶯歌方向）車道上靠近桃園農工該側之斑
      馬線上，堪以認定。
（二）次查被害人在車禍發生前，是騎機車暫停在桃園市○○路與成功路交岔路口前
      ，由鶯歌往南崁方向之春日路車道雙黃線頂端旁處，車頭偏左側朝向桃園市方
      向，等候左轉成功路乙節，業據證人即目擊者郭偉倫、葉金村於原審調查中證
      述綦詳，被告於原審審理亦供稱：有看到被害人的車停在春日路對向車道雙黃
      線的位置上等待轉彎等語，復經被害人家屬乙○○於警訊中陳稱：其父詹福順
      騎乘機車要去桃園市東門國小參加園遊會等語互核相符，另參酌卷附道路交通
      事故調查報告表所載現場係屬「行車管制號誌正常運作」之交岔路口等情，則
      被告所駕駛之車輛係行駛於春日路之直行車，被害人所騎之機車係行駛於春日
      路欲左轉之轉彎車乙節，應堪以認定。則依道路交通安全規則第一百零二條第
      一項第六款規定「轉彎車應讓直行車先行，但直行車尚未進入交岔路口，而轉
      彎車已達中心處開始轉彎，直行車應讓轉彎車先行」之意旨，被害人之轉彎車
      應讓被告之直行車先行，從而，本件被告駕車與被害人騎乘之機車相撞前，路
      權（即使用道路之優先權）係在被告身上，本應由被害人禮讓被告之幹線道車
      先行，亦堪認定。
（三）惟按行車速度，依標誌或標線之規定，又汽車駕駛人於汽車行駛時，應注意車
      前狀況，並隨時採取必要之安全措施，道路交通安全規則第九十三條第一項第
      一款、第九十四條第三項分別定有明文。本件被告縱使已取得路權，其在駕車
      行經前開交岔路口前，仍應注意不得超速行駛及應注意前開交岔路口有無行人
      或左、右、前方來車通行等車前狀況，應隨時注意，俾能隨時採取必要之避煞
      安全措施，始謂已善盡注意義務。經查：
  １、本件車禍發生過程，業據證人即目擊者郭偉倫於原審調查時到庭證稱：「（當
      時是否目擊車禍情形？當時目擊情形？）有。當時我是沿成功路由龜山往桃園
      方向行駛，正好在成功路及春日路口等紅燈，被告的車是沿春日路由南崁往鶯
      歌方向行駛，當時我的方向是紅燈，但春日路上的燈號已經變成黃燈快要轉紅
      燈，被告的車行駛過來還未進入交岔路口前就在鳴喇叭，且車速很快，車速約
      七、八十公里，車內載有一位客人，被告的車經過交岔路口約二公尺左右即現
      場圖劃的刮地痕處，我看到被告駕駛的車子左邊車頭撞到被害人的機車。被害
      人當時的地點是靠近春日路雙黃線處」、「（是否有看到被害人有要騎車左轉
      的動作？）沒有看到。當時被害人還沒有騎到路口，我沒有看見他左轉的動作
      。」、「（他們相撞時，被害人所騎機車的位置在何處？）是在被告所行駛車
      道上」、「（相撞後的情形？）我看見被害人先撞到被告車子的車頭後彈到擋
      風玻璃上，後來又彈起約二層樓高，直到碰撞到旁邊的民宅，才又掉落在地上
      。」、「（當時被告開車通過交岔路口時有無剎車？）撞到後才有剎車」等語
      。而被告就證人郭偉倫之證述，則答以：「我看到被害人時，他的車子已經停
      在雙黃線的頂端處」等語。另證人即目擊者葉金村於原審調查時則證稱：「當
      時我在成功路與春日路口等紅燈，騎機車的騎士是沿春日路從鶯歌方向過來，
      並停在春日路與成功路口的斑馬線上（春日路），該騎士是停在他自己的車道
      上，剛好停在他自己方向之雙黃線右邊。他的車頭朝向左邊，看起來是要左轉
      成功路。當時春日路方向的號誌已經變成黃燈，而計程車是沿春日路由南崁方
      向行駛過來，此時，該騎士的機車已經開始左轉，而計程車就從春日路加速行
      駛過來」、「（有無看到計程車在靠近成功路口時，有煞車的跡象？）沒有。
      我是看到計程車撞到機車的後面，該騎士被撞飛約一層樓高。（當時是否有另
      一位證人與你到警局做筆錄？當時那位證人的行進方向為何？）有。他好像與
      我同方向。（是否知道計程車當時的車速？）約七十公里（騎機車的人是否與
      你同方向？）沒有。當時我是停在成功路上。（為何在警訊中說你與機車騎士
      同一方向等語？）騎士應該是在春日路上，並非與我同向。在警訊中我的意思
      是說該騎士是要左轉到成功路上。（事故發生時，號誌為黃燈還是綠燈？）黃
      燈。因當時計程車一直在按喇叭」等語。均核與渠等在警訊中之證述情節相符
      ，亦核與被告於原審九十二年一月九日庭訊中所供：「（何時按喇叭示警？是
      否已經超越過你行駛方向的停止線？）在路口之前。當時還未超過停止線即我
      未到達交岔路口前。我是確定被害人沒有要左轉時我才加速通過。（當時的時
      速？）我當時沒有注意時速多少，只想到加速通過。（之後如何發生碰撞？）
      當時我認為被害人沒有要左轉，所以我就直線通過，但當我的車已經越過了交
      岔路口即對面的斑馬線（春日路）時，對方卻突然左轉穿越馬路。（從頭到尾
      你速度是否都是一樣？）是。（在穿越交叉路口時有無減速？）沒有，我確定
      前面都沒有車」等語相符。顯見車禍當時春日路上雙向之號誌已轉變成黃燈，
      而被告在未進入前開交岔路口前即有鳴按喇叭，且以高達七、八十公里之車速
      急速穿越交岔路口之行為，足堪認定。至於被告於前開庭訊中先稱「在路口之
      前就開始按喇叭示警，當時還未超過停止線即我未到達交岔路口前。我是確定
      被害人沒有要左轉時我才加速通過」等語，後改稱「我看到他時已經超過停止
      線，即我已超越斑馬線了，但我還未到成功路的中央雙黃線。而被害人的車是
      停在路口對面春日路雙黃線頂端處。他的車頭是朝向要左轉成功路的方向」等
      語前後所供不同，惟依證人郭偉倫、葉金村之前開證述及被告自承是看到被害
      人在春日路對向車道雙黃線處等待轉彎，才按喇叭示警並加速通過交岔路口等
      語綜合以觀，應以被告第一次所稱「在未進入交岔路口前即按喇叭示警」等語
      為可信，顯見被告在未進入交岔路口前即已看到被害人至為明顯。被告嗣後所
      稱「超越斑馬線才看到被害人」云云，無非事後畏罪翻供之詞，不足採信。
  ２、被告所駕駛之車輛在撞到被害人之前，車速很快，約有七、八十公里乙節，業
      據證人郭偉倫、葉金村二人於原審調查時證述明確，參以被告於原審審理時自
      承有超速，但未注意車速多少，只想到要加速通過等語，及參諸道路交通事故
      調查報告表所載本件案發地點之速限為每小時四十公里，併審酌被告在撞到被
      害人之前，並未煞車，而撞到被害人後，車子仍向前行駛約莫三十六公尺遠始
      行煞停等情以觀（此參諸道路交通事故調查報告表所繪現場圖之距離標示即明
      ），足徵被告在本案發生前已有超速行駛之行為。依當時天候晴、光線係日間
      自然光、路面乾燥、無缺陷、無障礙物、視距良好等一切情形，被告於駕車行
      經前開交岔路口時，更應注意勿超速行駛及應注意車前狀況，並採取必要之安
      全措施，始足謂其已善盡注意義務，依當時並無不能注意之情形，被告竟在已
      看見被害人所騎乘之機車暫停於前開交岔路口前春日路（由鶯歌往南崁方向）
      車道之雙黃線旁，等待穿越馬路時，疏於注意減速行駛，並持續注意車前狀況
      ，俾能迅速採取必要之閃避、煞停等安全措施，以避免或減少意外發生之機率
      ，惟被告竟自信被害人會停在原處及其能順利穿越前開交岔路口，而未減速行
      駛，猶以每小時高達七、八十公里之車速疾速行駛，終至被害人亦疏未注意車
      前狀況及依道路交通安全規則第一百零二條第四款之規定行至交岔路口中心處
      再行左轉，被告因避煞不及致迎面衝撞被害人所騎乘之機車，則被告對本件車
      禍之發生負有過失責任，至為灼然。故被告與被害人就本件車禍之發生，同有
      過失甚明。此外，並有道路交通事故調查報告表乙份、現場草圖、現場照片三
      十一幀、相驗照片六幀附卷足資佐證。又被害人確因本件車禍受有頭、胸、腹
      部鈍挫傷致出血性及神經性休克，經送醫急救後不治死亡，亦經臺灣桃園地方
      法院檢察署檢察官督同法醫相驗屬實，並製有勘驗筆錄、驗斷書及相驗屍體證
      明書各乙份在卷足憑，且有診斷證明書在卷可稽，被告之過失行為與被害人之
      死亡結果之間，確有相當因果關係存在甚明。查被告既有過失責任，縱被害人
      對本件車禍之發生亦同有過失，被告亦無主張「信賴原則」主張免責之餘地。
      至本件肇事責任經送臺灣省桃園縣區車輛行車事故鑑定委員會鑑定結果，該委
      員會以「肇事地點係行車管制號誌正常運作交岔路口，且當事人一方業已死亡
      ，本案因涉及號誌運作情形礙難鑑定」回覆在案，此有前開鑑定委員會九十二
      年四月十七日九二府車鑑桃字第０四八四號函所附鑑定意見書乙份在卷供參，
      惟徵諸刑事訴訟採職權調查主義，鑑定報告祇為形成法院心證之資料，對於法
      院之審判並無拘束力，故待證事項雖無法鑑定，法院仍應本於職權予以調查，
      以期發見事實之真相，不以鑑定報告作為判決之唯一依據之旨，查春日路雙向
      車道之號誌於被告穿越交岔路口前既已轉變成黃燈，業據證人郭偉倫、葉金村
      為前開證述明確，被告所涉過失犯行，亦據本院為前開認定，是本件自無再送
      鑑定之必要，併予敘明。
（四）綜此，雖被害人就本件車禍發生與有過失，然不因此解免被告刑責，是被告自
      應負過失責任，其犯罪事證已臻明確，犯行應堪認定。
二、查被告係駕駛計程車之營業小客車司機，為從事駕駛業務之人，業據其自承在卷
    ，其駕車肇事致人於死，核係犯刑法第二百七十六條第二項之業務過失致死罪。
    被告在肇事後，犯罪未被發覺前即向據報到場處理之警員坦承肇事犯罪並接受裁
    判，業據證人蔡銘聰於原審調查時結證屬實，為犯罪未發覺前之犯罪自首接受裁
    判，應依刑法第六十二條前段之規定減輕其刑。
三、原審認被告罪證明確，予以論罪科刑，固非無見。惟查本件原判決理由認定肇事
    現場即桃園市○○路與成功路交岔路口，被告所行駛之春日路其行車速限係時速
    四十公里，惟事實欄卻認定：「被告行經春日路與成功路交岔路口前尚未進入交
    岔路口處，本應注意行車速度，依標誌或標線之規定，無標誌或標線者，在市區
    道路，時速不得超過五十公里」等語，相互矛盾，容有未當。又被告係行駛至交
    叉路口已顯示黃燈，即將顯示紅燈之際，超速通過而肇事，原判決理由欄亦有敘
    及，惟於事實欄則未認定，亦有未洽。本件被告不服原判決，提起上訴，其仍執
    陳詞否認犯罪，上訴固無理由，惟因原判決既有如上可議之處，自屬無可維持，
    爰由本院將原判決撤銷改判，並審酌被告係駕駛計程車之職業駕駛人，平日即以
    駕駛營業小客車載客為業，其對道路交通相關法規自當較一般非職業駕駛人員嫻
    熟，其對可能發生之危險，亦較一般人有較高之認識及敏感度，則被告於執行駕
    車載客業務時，自應戰兢為之，勿過份自信自己之駕駛行為係屬安全及勿過度輕
    忽危險發生之可能，以保護自己及他人之生命、身體及財產安全，併審酌被告之
    過失程度、其犯罪造成被害人死亡之結果、被害人對本件車禍發生亦同有過失及
    被告犯罪後未能自省其所涉犯之過失究為何者之態度暨被告自犯罪後迄今近已隔
    十月餘，均未能與被害人家屬達成和解，賠償其損害，難認被告於本件偵、審程
    序中，已有悛悔實據等一切情狀，認應量處被告如主文所示第二項所示之刑，以
    示懲儆。
據上論斷，應依刑事訴訟法第三百六十九條第一項前段、第三百六十四條、第二百九
十九條第一項前段，刑法第二百七十六條第二項、第六十二條前段，罰金罰鍰提高標
準條例第一條前段，判決如主文。
本案經檢察官洪泰文到庭執行職務。
中      華      民      國    九十二    年      九      月     十二     日
                              臺灣高等法院交通法庭
                                  審判長法  官  陳  正  雄
                                        法  官  劉  壽  嵩
                                        法  官  許  錦  印
右正本證明與原本無異。
如不服本判決，應於收受送達後十日內向本院提出上訴書狀，其未敘述上訴之理由者
並得於提起上訴後十日內向本院補提理由書（均須按他造當事人之人數附繕本）。
                                        書記官  楊  妙  恩
中      華      民      國    九十二    年      九      月     十七     日
附錄本案論罪科刑法條全文：
中華民國刑法第二百七十六條 (過失致死罪)
因過失致人於死者，處二年以下有期徒刑、拘役或二千元以下罰金。
從事業務之人，因業務上之過失犯前項之罪者，處五年以下有期徒刑或拘役，得併科
三千元以下罰金。


司法院資訊處製作；財團法人民間司法改革基金會備份。
